【裁判字號】    97,訴,1101
【裁判日期】    970930
【裁判案由】    營利事業所得稅
【裁判全文】
臺北高等行政法院判決
                                     97年度訴字第01101號
                              .
原      告  慶綾有限公司
代  表  人  甲○○董事）住同.
訴訟代理人  賴崇慶（會計師）
被      告  財政部臺北市國稅局
代  表  人  凌忠嫄（局長）住同上
訴訟代理人  乙○○
上列當事人間因營利事業所得稅事件，原告不服財政部中華民國
97年3 月13日臺財訴字第09700093800 號（案號：第00000000號
）訴願決定，提起行政訴訟，本院判決如下：
    主  文
原告之訴駁回。
訴訟費用由原告負擔。
    事實及理由
一、事實概要：
    原告民國（下同）93年度營利事業所得稅結算申報，列報利
    息收入新臺幣（下同）2,466 元，被告初查將原告所購買新
    竹縣竹東鎮○○○段128－8 地號土地之款項51,836,400元
    （以股東賴崇慶名義登記為所有權人），依營利事業所得稅
    查核準則規定設算利息收入3,247,550 元（計算式：51,836
    ,400×6.265%＝3,247,550 元），併同其餘調整核定為3,25
    2,816 元，以95年11月15日93年度營利事業所得稅結算申報
    核定通知書檢附稅額繳款書，補徵稅額770,273 元；另原告
    92年度未分配盈餘申報，列報課稅所得額虧損1,066,434 元
    、當年度依所得稅法或其他法律規定減免所得稅之所得額0
    元及未分配盈餘1,217,064 元，但經被告初查發現，原告當
    年度未分配盈餘漏報出售土地增益4,734,020 元，乃分別核
    定課稅所得額2,388,348 元、當年度依所得稅法或其他法律
    規定減免所得稅之所得額4,734,020 元及未分配盈餘5,366,
    7 97元，且短漏稅額414,973 元（原告亦出具承諾書承認違
    章事實），遂以95年11月15日92年度未分配盈餘申報核定通
    知書加徵10% 營利事業所得稅536,679 元，並以96年1 月2
    日Ｚ0000000000000號處分書檢附罰鍰繳款書，按所漏稅額41
    4,973 元處0.4 倍罰鍰165,900 元。原告不服，主張系爭利
    息收入應比照92年度復查決定辦理，又原告將出售土地利益
    列為資本公積，故未計入未分配盈餘申報，於法並無不合云
    云，申請復查。案經被告審查認為：公司法第238 條業於90
    年11月12日修正刪除，處分固定資產溢價無須轉資本公積，
    原核定將系爭土地增益列為未分配盈餘加計項目，核定當年
    度依所得稅法或其他法律規定減免所得稅之所得額4,734,02
    0 元及未分配盈餘5,366,797 元並無不合，原處罰鍰亦無違
    誤；系爭利息收入因原告具文撤回1,623,775 元，其餘1,62
    3,775 元之主張核屬可採，原核定利息收入應予追減1,623,
    775 元，遂作成96年12月25日財北國稅法一字第0960262095
    號復查決定（下稱原處分）。原告仍表不服，主張依所得稅
    法第4 條第1 項第16款規定，出售土地之所得免納所得稅，
    故系爭出售土地所得不應列為未分配盈餘再課徵營利事業所
    得稅；又公司法第238 條規定雖已刪除，然出售土地之所得
    究應列入資本公積或列為累積盈餘，與應否課徵所得稅並無
    影響，不應因公司法已刪除「累積為資本公積」之規定，即
    認定系爭出售土地所得應計入未分配盈餘課徵營利事業所得
    稅，亦不應受罰鍰處分云云，提起訴願，亦遭決定駁回，遂
    提起本件行政訴訟。
二、本件原告主張：
（一）依所得稅法第4 條第1 項第16款規定：「左列各種所得，
      免納所得稅：…十六、個人及營利事業出售土地…」所得
      稅法係經立法通過之基本稅法，其他特別法之規定固然可
      以優於所得稅法，但不能排除所得稅之基本保障原告於92
      年度出售房屋一戶連同其土地，經依法申報出售土地所得
      為4,149,733 元（已扣除繳納土地增值稅等後之淨額），
      經被告核定在案，並未課徵營利事業所得稅。翌年，原告
      除將其餘未分配盈餘申報繳納加徵之所得稅10% 外，並未
      將上開出售土地所得併計未分配盈餘申報繳納所得稅10%
      ，出售土地利益計入未分配盈餘為所得稅法施行細則第48
      條之10第1 項第1 款所規定，所得稅法施行細則係屬行政
      命令，按「行政命令牴觸法律者，無效」，被告據以補稅
      並罰鍰係逾越所得稅法第4 條第1 項第16款規定，當屬違
      法。
（二）查未分配盈餘加徵所得稅10% 乃屬營利事業所得稅之範疇
      ，即對未分配所得增加之懲罰性課稅，因自從兩稅合一稅
      制後，政府恐營利事業將課徵營利事業所得稅後之盈餘保
      留給公司，不做分配予股東，以避免繳納綜合所得稅，為
      增加稅收，對公司之未分配盈餘加徵10% 所得稅，此項稅
      負已逾越所得稅法之基本規定。原告於65年9 月購入系爭
      房屋連同土地達27年，而原告並非以建築為業亦非營造業
      ，故原告出售土地之利益其性質與建築或營造業之營利所
      得不同，不因公司法已修正取消將「處分資產之溢價收入
      ，應累積為資本公積」之規定，而排除所得稅法「免納所
      得稅」之規定，進而加徵原告營利事業所得稅10% 。
（三）所得稅法第66條之9 第2 項規定：「前項所稱未分配盈餘
      ，自九十四年度起，係指營利事業當年度依商業會計法規
      定處理後純益」減除下列各款後之餘額，行為時所得稅法
      第66條之9 第2 項第8 款規定「處分固定資產之溢價收入
      作為資本公積者」免計入未分配所得額。當時所稱「處分
      固定資產之溢價作為資本公積」並無應依公司法第238 條
      始可作為資本公積規定，與95年5 月30日修正「自九十四
      年度起」、「依其他法律規定」始可作為資本公積不同，
      故被告原處分違法。
（四）綜上所述，被告將原告出售土地所得計列未分配盈餘加徵
      10% 營利事業所得稅，於法不合，訴願決定維持原處分亦
      屬不合，加處罰鍰亦無所附麗等語。
（五）為此，原告依據行政訴訟法第4 條第1 項規定提起本件撤
      銷訴訟，並聲明求為判決：
    1.原處分及訴願決定關於92年度未分配盈餘加徵營利事業所
      得稅及罰鍰部分均撤銷。
    2.訴訟費用由被告負擔。
三、被告則以：
（一）未分配盈餘：
    1.按「自八十七年度起，營利事業當年度之盈餘未作分配者
      ，應就該未分配盈餘加徵百分之十營利事業所得稅，不適
      用第七十六條之一規定。前項所稱未分配盈餘，係指經稽
      徵機關核定之課稅所得額，加計同年度依本法或其他法律
      規定減免所得稅之所得額、不計入所得課稅之所得額、已
      依第三十九條規定扣除之虧損及減除左列各款後之餘額：
      …。」「本法第六十六條之九第二項所稱依本法或其他法
      律規定減免所得稅之所得額，係指左列各款規定之所得額
      ：一、依本法第四條第一項第十六款及第十七款規定免納
      所得稅之所得額。」為行為時所得稅法第66條之9 第1 項
      、第2 項及同法施行細則第48條之10第1 項第1 款所明定
      。
    2.原告92年度未分配盈餘申報，列報課稅所得額虧損1,066,
      434 元、當年度依所得稅法或其他法律規定減免所得稅之
      所得額0 元及未分配盈餘1,217,064 元，被告初查以其92
      年度營利事業所得稅結算申報，經核定課稅所得額為2,38
      8,348 元，另查得原告漏未申報92年度出售土地增益4,73
      4,020 元，分別核定課稅所得額2,388,348 元、當年度依
      所得稅法或其他法律規定減免所得稅之所得額4,734,020
      元及未分配盈餘5,366,797 元。原告不服，此部分提起復
      查及訴願均遭決定駁回。
    3.查公司法第238 條規定業於90年11月12日修正刪除，有關
      資本公積之認列，自應回歸適用商業會計法及相關法令之
      規定。又依商業會計處理準則第25條規定：「資本公積，
      指公司因股本交易所產生之權益。」是原告92年度處分固
      定資產溢價，自無須依修正前公司法之規定轉入資本公積
      ，以限制盈餘分配。復依行為時所得稅法第66條之9 第2
      項前段規定：「前項所稱未分配盈餘，係指經稽徵機關核
      定之課稅所得額，加計同年度依本法或其他法律規定減免
      所得稅之所得額、不計入所得課稅之所得額、已依第三十
      九條規定扣除之虧損及減除左列各款後之餘額。」且同法
      施行細則第48條之10第1 項第1 款亦明確規定，出售土地
      增益為未分配盈餘之加計項目，被告原查將系爭出售土地
      增益列為未分配盈餘之加計項目，核定當年度依所得稅法
      或其他法律規定減免所得稅之所得額4,734,020 元及未分
      配盈餘5,366,797 元，並無不合。
（二）罰鍰：
    1.按「營利事業已依第一百零二條之二規定辦理申報，但有
      漏報或短報未分配盈餘者，處以所漏稅額一倍以下之罰鍰
      。」為所得稅法第110 條之2 第1 項所明定。
    2.原告92年度未分配盈餘申報，未加計當年度依所得稅法或
      其他法律規定減免所得稅之所得額，加計並減除其他項目
      調整金額，致漏報未分配盈餘4,149,733 元，原核定按所
      漏稅額414,973 元處0.4 倍罰鍰165,900 元（計至百元止
      ）。系爭未分配盈餘既經維持已如前述，原告未將系爭出
      售土地增益列報加計項目，違反誠實申報義務，致生短漏
      報未分配盈餘，已生漏報稅額之實，仍有過失，原處罰鍰
      並無違誤。
（三）綜上所述，本件原處分及訴願決定均無違誤等語，資為抗
      辯。並聲明求為判決駁回原告之訴。
四、按「自八十七年度起，營利事業當年度之盈餘未作分配者，
    應就該未分配盈餘加徵百分之十營利事業所得稅，不適用第
    七十六條之一規定。前項所稱未分配盈餘，係指經稽徵機關
    核定之課稅所得額，加計同年度依本法或其他法律規定減免
    所得稅之所得額、不計入所得課稅之所得額、已依第三十九
    條規定扣除之虧損及減除左列各款後之餘額：…」「營利事
    業應於其各該所得年度辦理結算申報之次年五月一日起至五
    月三十一日止，就第六十六條之九第二項規定計算之未分配
    盈餘填具申報書，向該管稽徵機關申報，並計算應加徵之稅
    額，於申報前自行繳納。其經計算之未分配盈餘為零或負數
    者，仍應辦理申報。」「營利事業已依第一百零二條之二規
    定辦理申報，但有漏報或短報未分配盈餘者，處以所漏稅額
    一倍以下之罰鍰。」行為時所得稅法第66條之9 第1 項、第
    2 項、第102 條之2 第1 項及第110 條之2 第1 項定有明文
    。另稅捐主管機關財政部為使辦理裁罰機關對違章案件之裁
    罰金額或倍數有一客觀之標準可資參考，乃於81年8 月23日
    頒訂稅務違章案件裁罰金額或倍數參考表，上開裁罰金額或
    倍數參考表，分別就稅捐稽徵法、綜合所得稅、營利事業所
    得稅、貨物稅、菸酒稅、營業稅等稅務違章案件之不同情節
    ，訂定不同之處罰額度，復就行為人是否已補繳稅款、以書
    面或於談話筆（紀）錄中承認違章事實及何時承認；短漏報
    所得是否屬已填報扣免繳憑單、股利憑單及緩課股票轉讓所
    得申報憑單之所得等分別作為可否減輕處罰之事由，其除作
    原則性或一般性裁量基準外，另有例外情形之裁量基準，與
    法律授權目的尚無牴觸。從而，裁罰時之稅務違章案件裁罰
    金額或倍數參考表有關「綜合所得稅稅目第110 條之2 第1
    項」部分：「…二、漏稅額超過新臺幣五萬元者：處所漏稅
    額０˙五倍之罰鍰。但於裁罰處分核定前，以書面或於談話
    筆（紀）錄中承認違章事實，並願意繳清稅款及罰鍰者，處
    所漏稅額０˙四倍之罰鍰。」自得作為稅捐稽徵機關裁處之
    依據，並無疑義。
五、上開事實概要欄所述之事實，除後列之爭點事項外，其餘為
    兩造所不爭執，並有原處分書、92年度未分配盈餘調整數額
    計算表、92年度查核報告、土地所有權狀、原告與許明財86
    年12月1 日之不動產買賣契約書、90年1 月5 日股東同意書
    、信託代位登記約定書、核定稅額繳款書、95年11月15日93
    年度營利事業所得稅結算申報核定通知書、93年度股東可扣
    抵稅額帳戶變動明細申報表核定通知書、罰鍰繳款書、95年
    11月15日92年度未分配盈餘申報核定通知書、被告96年1 月
    2 日Ｚ0000000000000號處分書、93年度營利事業所得稅及92
    年度未分配盈餘申報核定通知書調整法令及依據說明書、原
    告承諾書及陳述意見書、挑選科目查核表內容、原告92年度
    出售房地損益計算表、93年度案件重點查核分析、營利事業
    所得稅結算申報調查項目調整數額報告表、股東可扣抵稅額
    帳戶變動明細申報表異常審核清單、未分配盈餘審查項目表
    、92年度營利事業所得稅結算申報核定通知書、損益表及資
    產負債表、課稅資料歸戶清單、財產目錄、總分類帳、轉帳
    傳票及存款收據、新竹縣竹東地政事務所索引表、建物登記
    謄本、93年度營利事業所得稅結算申報書、資產負債表、營
    利事業投資人明細及分配盈餘表、93年度股東可扣抵稅額帳
    戶變動明細申報表、92年度未分配盈餘申報書、總分支機構
    申報營業稅銷售額明細表、已申報扣抵進項稅額之憑證及進
    口免稅貨物金額統計表、各類給付扣繳稅款及可扣抵稅額與
    申報金額調節表、各類收益扣繳稅額及可扣抵稅額與申報金
    額調節表、稅額扣抵比率之計算及盈餘分配項目明細表、未
    分配盈餘加減項目部分項次明細表等件附卷可稽，為可確認
    之事實。
六、歸納兩造之上述主張，本件之爭執重點厥為：原告92年度處
    分固定資產溢價收入應否轉列資本公積？是否因公司法修正
    而有不同認定？被告將系爭出售土地增益列為未分配盈餘之
    加計項目，並據以核定減免所得稅之所得額及未分配盈餘，
    有無違誤？是否逾越所得稅法規定？被告所加徵之營利事業
    所得稅及所處罰鍰有無違誤？茲分述如下：
（一）按「法律內容不能鉅細靡遺，一律加以規定，其屬細節性
      、技術性之事項，法律自得授權主管機關以命令定之，俾
      利法律之實施。行政機關基於此種授權，在符合立法意旨
      且未逾越母法規定之限度內所發布之施行細則或命令，自
      為憲法之所許。惟在母法概括授權情形下，行政機關所發
      布之施行細則或命令究竟是否已超越法律授權，不應拘泥
      於法條所用之文字，而應就該法律本身之目的，及其整體
      規定之關聯意義為綜合判斷。」最高行政法院著有91年度
      判字第263 號判決可資參照。由於行為時所得稅法第66條
      之9 第2 項規定，僅泛稱未分配盈餘，係指經稽徵機關核
      定之課稅所得額，加計同年度依本法或其他法律規定減免
      所得稅之所得額等，並未指明「依本法或其他法律規定減
      免所得稅之所得額」之具體項目為何，故基於同法第121
      條之授權（所得稅法施行細則第1 條規定參照），同法施
      行細則第48條之10第1 項第1 款即規定：「本法第六十六
      條之九第二項所稱依本法或其他法律規定減免所得稅之所
      得額，係指左列各款規定之所得額：一、依本法第四條第
      一項第十六款及第十七款規定免納所得稅之所得額。…」
      核此規定，依照首開判決意旨，係屬主管機關行政院依據
      法律之授權，就未分配盈餘之具體項目所為技術性、細節
      性之行政命令。又所得稅法施行細則係屬委任立法之性質
      ，有補充母法之效力，依立法院職權行使法第60條至第62
      條之規定，應函送立法院審查，如發現有違反、變更或牴
      觸法律者，或應以法律規定事項而以命令定之者，應提報
      院會，經議決後，通知原訂頒之機關更正或廢止之，故其
      亦具有相當程度之國會擔保性，其合法有效性亦不容存疑
      。從而，行政機關依據上開施行細則作成行政行為，即無
      不法。準此，原告主張「所得稅法施行細則係屬行政命令
      ，按『行政命令牴觸法律者，無效』，被告據以補稅並罰
      鍰係逾越所得稅法第4 條第1 項第16款規定，當屬違法。
      」云云，即有誤解，洵非可取。
（二）本件原告92年度未分配盈餘申報，原列報課稅所得額虧損
      1,066,434 元、當年度依所得稅法或其他法律規定減免所
      得稅之所得額0 元及未分配盈餘1,217,064 元，但經被告
      初查發現，原告當年度未分配盈餘漏報出售土地增益4,73
      4,020 元，乃分別核定課稅所得額2, 388,348元、當年度
      依所得稅法或其他法律規定減免所得稅之所得額4,734,02
      0 元及未分配盈餘5,366,797 元等情，為前開所確認之事
      實。原告在系爭年度既有出售土地增益4,734,020 元，則
      被告依據前開所得稅法第66條之9 第2 項及同法施行細則
      第48條之10第1 項第1 款規定，認定該出售土地增益係屬
      依所得稅法第4 條第1 項第16款規定減免所得稅之所得額
      ，應作為系爭年度未分配盈餘之加項，乃加徵原告10% 之
      營利事業所得稅536,679 元，經核即無不合。雖原告主張
      「原告於65年9 月購入系爭房屋連同土地達27年，而原告
      並非以建築為業亦非營造業，故原告出售土地之利益其性
      質與建築或營造業之營利所得不同，不因公司法已修正取
      消將『處分資產之溢價收入，應累積為資本公積』之規定
      ，而排除所得稅法『免納所得稅』之規定，進而加徵原告
      營利事業所得稅10% 。」云云。但查，公司法第238 條第
      3 款規定：「左列金額，應累積為資本公積：…三、處分
      資產之溢價收入。…」業於90年11月12日修正刪除，故有
      關處分資產之溢價收入應否累積為資本公積，即應回歸適
      用商業會計法及相關法令之規定。而商業會計處理準則第
      25條規定：「資本公積，指公司因股本交易所產生之權益
      。」因此，原告92年度處分固定資產所產生之溢價收入，
      自無須依修正前公司法之規定轉入資本公積，以限制盈餘
      分配，並與其是否從事建築業或營造業無涉。從而，原告
      之上節主張，自無足採。
（三）至於原告另引用現行所得稅法第66條之9 第2 項第8 款規
      定：「前項所稱未分配盈餘，自九十四年度起，係指營利
      事業當年度依商業會計法規定處理之稅後純益，減除下列
      各款後之餘額：…八、依其他法律規定，應由稅後純益轉
      為資本公積者。…」主張「當時所稱『處分固定資產之溢
      價作為資本公積」並無應依公司法第238 條始可作為資本
      公積規定，與95年5 月30日修正『自九十四年度起』『依
      其他法律規定』始可作為資本公積不同，故被告原處分違
      法。」云云。但查，上開所得稅法第66條之9 第2 項第8
      款規定，係95年5 月30日經總統令修正公布後之條文，與
      本件所應適用之92年6 月25日修正公布之條文不同，原告
      用以為上節主張，自難謂合。又公司法第238 條於90年11
      月12日刪除後，行為時所得稅法固仍保留第66條之9 第2
      項第8 款規定：「前項所稱未分配盈餘，係指經稽徵機關
      核定之課稅所得額，加計同年度依本法或其他法律規定減
      免所得稅之所得額、不計入所得課稅之所得額、已依第三
      十九條規定扣除之虧損及減除左列各款後之餘額︰…八、
      處分固定資產之溢價收入作為資本公積者。…」然此規定
      之保留，乃係針對「依信用合作社第25條規定或公司組織
      於90年11月14日前，處分固定資產之溢價收入作為資本公
      積者」而言，此觀卷附之92年度未分配盈餘申報核定通知
      書第14項次之記載即可知（參見原處分卷第92頁）。蓋在
      公司法第238 條刪除後，僅剩下信用合作社法第25條第1
      款仍有處分固定資產之溢價收入應累積為資本公積之規定
      ，及公司組織於90年11月14日（即公司法第238 條於90年
      11 月12 日刪除生效日）前已處分固定資產但尚未完成未
      分配盈餘申報者，本件原告既非信用合作社，且屬92年度
      未分配盈餘申報案件，自不得以行為時所得稅法仍保留第
      66條之9 第2 項第8 款規定，即可主張本件仍有該款之適
      用餘地。因此，原告上節主張，亦非可採。
（四）另按，行政罰法第7 條第1 項規定：「違反行政法上義務
      之行為非出於故意或過失者，不予處罰。法人、設有代表
      人或管理人之非法人團體、中央或地方機關或其他組織違
      反行政法上義務者，其代表人、管理人、其他有代表權之
      人或實際行為之職員、受僱人或從業人員之故意、過失，
      推定為該等組織之故意、過失。」又同法第45條第1 項規
      定：「本法施行前違反行政法上義務之行為應受處罰而未
      經裁處，於本法施行後裁處者，除第十五條、第十六條、
      第十八條第二項、第二十條及第二十二條規定外，均適用
      之。」本件原告於92年度既有出售土地增益4,734,020 元
      ，已如前述，即應依規定將之列為該年度未分配盈餘之加
      計項目，且原告當年度之未分配盈餘係由原告之訴訟代理
      人所申報，其具有稅務會計之專業，當不致有所誤認，原
      告明知應加計卻未加計致漏報系爭出售土地增益4,734,02
      0 元，則原告有違反上開所得稅法第110 條之2 第1 項之
      主觀故意及客觀行為，至為明顯。縱原告無本件違章之故
      意，然原告上開未分配盈餘之申報，法律已明定其構成要
      件，原告對於上開未分配盈餘應如何申報，理應參照相關
      法令規定辦理；若對法令之適用及解釋產生疑義時，原告
      亦非不可向相關專業機構及人員查詢，於獲得正確及充分
      之資訊後申報，然原告捨此不由，猶有漏報未分配盈餘之
      情形，自難謂其主觀上無應注意、能注意而不注意之過失
      責任。是以，本件原告違反行為時所得稅法110 條之2 第
      1 項之行為，自應加以處罰。從而，被告審酌本件漏稅額
      超過50,000元者，且原告已於裁罰處分核定前，以書面承
      認違章事實，並願意繳清稅款及罰鍰者，乃依前開所得稅
      法第110 條之2 第1 項、稅務違章案件裁罰金額或倍數參
      考表等規定，就原告所漏稅額414,973 元處0. 4倍罰鍰16
      5,900 元（計至百元止），經核既未逾越法定裁量範圍，
      且無與法律授權目的相違或出於不相關動機之裁量濫用，
      亦無消極不行使裁量權之裁量怠惰等情事，自難謂不法。
七、綜上所述，原處分除原核定利息收入應予追減1,623,775 元
    外，以原告92年度未分配盈餘申報，漏未加計出售土地增益
    4,734,020 元，致短漏稅額414,973 元，已違反行為時所得
    稅法第110 條之2 第1 項之規定，事證明確，乃駁回原告此
    部分之復查申請，其認事用法均無違誤，訴願決定遞予維持
    ，亦無不合，原告徒執前詞，訴請撤銷原處分及訴願決定關
    於92年度未分配盈餘加徵營利事業所得稅及罰鍰部分，為無
    理由，應予駁回。
八、兩造其餘陳述於判決結果不生影響，無庸一一論列，併予敘
    明。
據上論結，本件原告之訴為無理由，爰依行政訴訟法第98條第1
項前段，判決如主文。
中    華    民    國    97    年    9     月    30    日
                  臺北高等行政法院第一庭
                         審 判 長 法  官  王立杰
                                  法  官  林惠瑜
                                  法  官  劉錫賢
上為正本係照原本作成。
如不服本判決，應於送達後20日內向本院提出上訴狀並表明上訴
理由，如於本判決宣示後送達前提起上訴者，應於判決送達後20
日內補提上訴理由書(須按他造人數附繕本)。
中    華    民    國    97    年    9     月    30    日
                                  書記官  陳德銘


司法院資訊處製作；財團法人民間司法改革基金會備份。
